最高法院刑事判決　　　　　　　　　　　　　　　　八十八年度台上字第九一七號
　　上訴人　甲○○
右上訴人因違反毒品危害防制條例等罪案件，不服台灣高等法院高雄分院中華民國八
十七年十一月三十日第二審更審判決（八十七年度上重更(一)字第二四號，起訴案號：
台灣高雄地方法院檢察署八十六年度偵緝字第一六一號），提起上訴，本院判決如左
：
    主  文
原判決撤銷，發回台灣高等法院高雄分院。
    理  由
本件原判決認定上訴人甲○○有其事實欄一－(一)及(二)所示之犯行，復另行起意，有其
事實欄一－(三)及(四)所載之犯行，因將第一審判決撤銷，改判依想像競合犯及牽連犯從
一重仍論處上訴人共同連續販賣毒品罪刑（處死刑，褫奪公權終身），另依想像競合
犯從一重仍論處上訴人共同連續運輸毒品罪刑（處無期徒刑，褫奪公權終身），固非
無見。
惟查：(一)、科刑之判決書，須將認定之犯罪事實詳記於事實欄，然後於理由欄內，逐
一說明其所憑之證據及認定之理由，使事實與理由兩相一致，方為合法。倘所載之事
實與說明之理由不相適合，即屬判決理由矛盾；若應記載於判決理由之事項不予記載
，或記載不完備，即為判決理由不備，均足構成撤銷之原因。上訴人於法務部調查局
高雄市調查處（下稱高雄市調查處）訊問時，供稱第一次犯罪時間約在民國八十三年
年初（第○一六一號偵查卷第三十頁反面），朱玟（另案判決論處罪刑確定）在高雄
市調查處偵訊時，亦供謂此部分犯罪時間約在八十三年一月間（第○一六一號偵查卷
第一一三頁）。原判決於事實欄一－(一)內，記載犯罪時間為八十三年年初，但理由欄
二內，則認此部分之犯罪時間為八十三年三月初（原判決正本第十頁第一行）。又原
判決事實欄一－(二)內，記載上訴人於八十三年三月二十七日要求其弟許福杉（另案判
決論處罪刑確定）搭機至泰國曼谷押運毒品海洛因，旋於翌（二十八）日夾藏七千公
克海洛因運抵高雄小港國際機場，但理由欄二內，認此部分之犯罪時間為八十三年
三月二十四日（原判決正本第十頁第二行）。均屬判決理由矛盾。再原判決於事實欄
一－(一)，既認上訴人先要求朱玟在台灣找下游買主，繼由朱玟找來綽號「阿丰」之買
主以新台幣（下同）三百萬元購入海洛因三包；復於事實欄一－(二)，記載上訴人私運
進口之七千公克海洛因，係交付陳澤詢（通緝中）回藏放，並以國際電話指示陳澤
詢如何通知許福杉邀同買主朱玟北上取貨，及由陳澤詢騎乘機車將重約二千八百公克
海洛因放入朱玟等人搭乘之孫永敏自用小客車內等情。但朱玟就事實欄一－(一)部分，
及陳澤詢就事實欄一－(二)部分，與上訴人等人間，究係共同正犯﹖抑僅為幫助之從犯
而已﹖原判決於事實欄內，並未詳加認定，理由欄內，復未加以說明，皆有未合。(二)
、事實審法院採為判決基礎之證據資料，必須經過調查程序，以顯出於審判庭者，始
與直接審理主義相符，否則其所踐行之訴訟程序，即為違背法令。原判決事實欄一－
(二)、(三)、(四)部分，於理由欄一－(一)、(二)、(三)，分別說明各該查扣之海洛因，經送法務
部調查局鑑驗結果，確係海洛因無訛，案經第一審調取第一審法院八十三年度重訴字
第三○號及八十五年度重訴字第七八號案卷核閱屬實（原判決正本第七頁第一行、第
二行、第八頁第一行、第二行、第十七行、第十八頁），亦即以上開所謂法務部調查
局之鑑驗結果，為認定上訴人犯行所憑證據之一部分，而原審更審之審判筆錄，記載
就鑑驗書曾加以「提示並告以要旨」（原審上重更一卷第一五四頁）。然核閱原審更
審卷宗，並未調借上揭另案八十三年度重訴字第三○號及八十五年度重訴字第七八號
卷宗，且遍查全部卷宗，並無所謂法務部調查局之鑑驗資料，似無從踐行提示並告以
要旨等調查程序，遽採為判決之基礎，自非適法。(三)、修正前之肅清煙毒條例第十二
條前段所規定之查獲煙毒，均沒收銷燬之，及修正後之毒品危害防制條例第十八條第
一項前段所稱查獲之毒品，不問屬於犯人與否，均沒收銷燬之，係指有罪判決於事實
欄內經認定查獲之煙毒或毒品而言，不以經扣押者為必要。原判決於事實欄一－(二)內
，既已認明上訴人夾藏重達七千公克之海洛因，著由不知情之旅行團林姓女領隊私運
抵高雄小港國際機場，交付陳澤詢藏放，再將其中四袋重約二千八百公克販售朱玟等
人，經埋伏之法務部調查局人員查獲，扣得上開四袋海洛因等情。則此部分查獲之毒
品海洛因，自不限於扣押之四袋（驗後淨重二千六百七十一點八三公克），尚包括由
陳澤詢藏放而未經扣押之四千二百公克海洛因在內，原判決復已說明此部分海洛因不
能證明業已滅失，則原判決比較適用修正前之肅清煙毒條例第十二條前段諭知沒收銷
燬時，自應就四千二百公克海洛因部分，一併宣告沒收銷燬之，乃原判決竟適用刑法
第三十八條第一項第一款規定諭知沒收，有適用法則不當之違法。(四)、審理事實之法
院，對與待證事實有重要關係，在客觀上認為應行調查之證據，均應依職權詳加調查
，倘未予調查，或雖已加調查，而其內容尚未明瞭者，亦與未經調查無異，遽行判決
，均屬應於審判期日調查之證據未予調查之違法。原判決於事實欄一－(一)內，認定上
訴人係受僱於李忠，與李忠基於販賣毒品並私運毒品進口之犯意聯絡，替李忠尋找在
台銷售海洛因之管道，從中抽取傭金，旋於八十三年年初，私運七大塊重約四千九百
公克之海洛因入台，再將其中三包以三百萬元價格售予綽號「阿丰」者，上訴人因而
獲得二十萬元傭金等情。倘屬無訛，則上訴人係自販售海洛因所得價金三百萬元內，
抽取二十萬元傭金，上訴人此部分販賣毒品所得仍為三百萬元，而非三百二十萬元。
原判決竟以上訴人販售毒品所得傭金二十萬元，加販售「阿丰」所得三百萬元，連同
事實欄一－(二)販賣朱玟等人所得二百三十萬元，合計五百五十萬元諭知沒收，顯與事
實不符。又上訴人於高雄市調查處訊問時，供稱：「第一次約在八十三年初左右，重
四千九百公克海洛因，計販售給朱玟七大塊，共重四千九百公克海洛因，總價四百九
十萬元，朱玟僅支付一百九十萬元，至今尚欠三百萬元未付清」，「每銷售一塊重七
百公克海洛因，李忠給付我十萬元傭金，……第一次交易七塊共重四千九百公克海洛
因，……我計分得傭金二十萬元，因有三百萬元貨款未取得，故未領得應得之七十萬
元傭金」，嗣後上訴人具狀仍為相同之供述（第○一六一號偵查卷第三十頁反面、第
三十一頁、第三十三頁、第六十五頁反面、第六十六頁）。朱玟在高雄市調查處偵訊
時，則供稱：「約八十三年一月間，我曾替吉米（指上訴人）仲介海洛因三包（重量
不詳），總價三百萬元，售給綽號『阿丰』男子，……我獲取仲介利益六十萬元」（
第○一六一號偵查卷第一一三頁、第一一四頁）。二人所供情節迴異，何者與事實相
符，殊欠明瞭，原審未加究明，遽採納朱玟所供情節，但未於判決內明其定取捨之
理由，自嫌率斷。以上，或為上訴意旨所指摘，或為本院得依職權調查之事項，應認
仍有發回更審之原因。原判決理由欄四說明不另為無罪諭知部分，基於審判不可分之
原則，應一併予以發回。又本件係毒品危害防制條例施行前繫屬之案件，應依修正後
之第三審上訴程序規定處理之，併予指明。
據上論結，應依刑事訴訟法第三百九十七條、第四百零一條，判決如主文。
中      華      民      國    八十八    年      二      月    二十六    日
                              最高法院刑事第一庭
                                  審判長法官  施  文  仁
                                        法官  陳  炳  煌
                                        法官  張  淳  淙
                                        法官  林  錦  芳
                                        法官  莊  登  照
      右正本證明與原本無異
                                              書  記  官
中      華      民      國    八十八    年      三      月      二      日
